ACORDAO-COMPLETO-2428420

ACÓRDÃO 5987/2021 ATA 10/2021 - PRIMEIRA CÂMARA

VISTOS, relatados e discutidos estes autos de tomada de contas especial instaurada pelo Fundo Nacional de Saúde/Ministério da Saúde (FNS/MS) , em desfavor da sociedade empresária Drogaria Oliveira Simi Ltda., solidariamente com o seu administrador, Sr. Pedro Henrique Persilva Fernandes, devido à aplicação irregular de recursos do Sistema Único de Saúde (SUS) no âmbito do Programa Farmácia Popular do Brasil - Aqui Tem Farmácia Popular (PFPB) .
ACORDAM os ministros do Tribunal de Contas da União, reunidos em sessão da 1ª Câmara, diante das razões expostas pelo relator, em:
9.1. excluir a Sra. Marina Yurie Miwa do rol de responsáveis;
9.2. considerar revéis, para todos os efeitos, a sociedade empresária Drogaria Oliveira Simi Ltda. e o Sr. Pedro Henrique Persilva Fernandes, nos termos do art. 12, § 3º, da Lei 8.443/1992, dando-se prosseguimento ao processo;
9.3. julgar irregulares as contas da sociedade empresária Drogaria Oliveira Simi Ltda. e do Sr. Pedro Henrique Persilva Fernandes, com fundamento no art. 16, III, "b" e "c", da Lei 8.443/1992, e condená-los, solidariamente, ao pagamento das quantias a seguir indicadas, atualizadas monetariamente e acrescidas de juros de mora, calculados a partir das datas especificadas até a data do efetivo recolhimento, fixando o prazo de 15 (quinze) dias, a contar da notificação, para que comprovem, perante o Tribunal (art. 214, III, "a", do RI/TCU) , o recolhimento das dívidas aos cofres do Fundo Nacional de Saúde, na forma da legislação em vigor:
	DATA DA OCORRÊNCIA
	VALOR ORIGINAL (R$) 
	D/C

	9/12/2011
	7.040,70
	D

	30/12/2011
	8.295,00
	D

	8/2/2012
	13,77
	D

	8/2/2012
	9.882,45
	D

	14/3/2012
	9.252,87
	D

	14/3/2012
	13,77
	D

	27/3/2012
	13,77
	D

	27/3/2012
	9.714,54
	D

	27/4/2012
	13,77
	D

	27/4/2012
	11.019,60
	D

	13/6/2012
	7.979,70
	D

	14/6/2012
	1.764,18
	D

	26/7/2012
	4.614,00
	D

	27/7/2012
	1.336,50
	D

	23/8/2012
	8.024,70
	D

	24/8/2012
	1.737,45
	D

9.4. aplicar, individualmente, à sociedade empresária Drogaria Oliveira Simi Ltda. e ao Sr. Pedro Henrique Persilva Fernandes a multa prevista no art. 57 da Lei 8.443/1992, c/c o art. 267 do RI/TCU, no valor de R$ 13.000,00 (treze mil reais) , fixando-lhes o prazo de 15 (quinze) dias, a contar da notificação, para que comprovem, perante o Tribunal (art. 214, III,  'a' do RI/TCU) , o recolhimento da dívida aos cofres do Tesouro Nacional, atualizada monetariamente desde a data deste acórdão até a do efetivo recolhimento, se for paga após o vencimento, na forma da legislação em vigor;
9.5. autorizar a cobrança judicial das dívidas, caso não atendidas as notificações, na forma do art. 28, II, da Lei 8.443/1992;
9.6. dar ciência desta deliberação à Procuradoria da República no Estado de Minas Gerais, nos termos do § 3º do art. 16 da Lei 8.443/1992, c/c o § 7º do art. 209 do RI/TCU, para adoção das medidas que entender cabíveis.

Tomada de contas especial instaurada devido à aplicação irregular de recursos do Sistema Único de Saúde (SUS) no âmbito do Programa Farmácia Popular do Brasil  Aqui Tem Farmácia Popular (PFPB).

Primeira Câmara

Fundo Nacional de Saúde - MS.

3. Interessados/Responsáveis:
3.1. Responsáveis: Drogaria Oliveira Simi Ltda (08.227.061/0001-06); Pedro Henrique Persilva Fernandes (XXX.054.236-XX).

13.1. Ministros presentes: Walton Alencar Rodrigues (Presidente), Benjamin Zymler, Vital do Rêgo e Jorge Oliveira.
13.2. Ministro-Substituto presente: Weder de Oliveira (Relator).

WEDER DE OLIVEIRA

Reproduzo a seguir, com os ajustes de forma, a instrução da Secretaria de Controle Externo de Tomada de Contas Especial (Secex-TCE) [footnoteRef:2]: [2:  Peça 46.] 
"INTRODUÇÃO
Cuidam os autos de Tomada de Contas Especial instaurada pelo Fundo Nacional de Saúde/Ministério da Saúde (FNS/MS) , em desfavor da sociedade empresária Drogaria Oliveira Simi Ltda., solidariamente com o Sr. Pedro Henrique Persilva Fernandes e a Sra. Marina Yurie Miwa, em razão da aplicação irregular de recursos do Sistema Único de Saúde (SUS) no âmbito do Programa Farmácia Popular do Brasil - Aqui Tem Farmácia Popular (PFPB) , no período de 1/10/2011 a 30/6/2012, o que teria ocasionado um prejuízo de R$ 80.716,74, em valores históricos, aos cofres do FNS.
HISTÓRICO 
2. O Programa Farmácia Popular do Brasil - PFPB foi criado pela Lei 10.858, de 13/4/2004, e regulamentado pelo Decreto 5.090, de 20/5/2004, com o objetivo de oferecer à população o acesso a medicamentos considerados essenciais, cumprindo, dessa forma, uma das principais diretrizes da Política Nacional de Assistência Farmacêutica.
3. O PFPB inicialmente funcionava por meio de parceria com governos estaduais, prefeituras municipais e instituições públicas, para o atendimento de projetos de implantação e manutenção de unidades próprias, sob responsabilidade da Fundação Oswaldo Cruz (FIOCRUZ) . 
4. Em 2006, por meio da Portaria n° 491, o Ministério da Saúde - MS expandiu o Programa para utilizar a rede já instalada do comércio varejista de produtos farmacêuticos, o qual recebeu o nome de 'Aqui Tem Farmácia Popular'.  
5. As farmácias e drogarias privadas que aderem ao programa fornecem aos cidadãos, de forma gratuita, medicamentos para o tratamento de hipertensão, diabetes e asma. Além destes, são disponibilizados, com até 90% de desconto, medicamentos para rinite, dislipidemia, doença de Parkinson, osteoporose, glaucoma, anticoncepcionais e fraldas geriátricas. Para cada venda realizada, o MS reembolsa o comerciante de acordo com tabela de referência de preços de medicamentos elaborada e disponibilizada no seu sítio eletrônico: http://portalms.saude.gov.br/acoes-e-programas/farmacia-popular/legislacao.
6. Em 2017, a Comissão Intergestores Tripartite (CIT) decidiu extinguir a rede própria do programa, passando o 'Aqui Tem Farmácia Popular' a ser o único meio de se obter medicamentos no âmbito do PFPB. 
7. A presente TCE originou-se de constatações do Departamento Nacional de Auditoria do SUS (Denasus) em auditoria realizada em junho de 2015 com a finalidade de avaliar a execução do Programa Farmácia Popular do Brasil junto à sociedade empresária Drogaria Oliveira Simi Ltda., abrangendo o período de 1/10/2011 a 30/6/2012, com foco no cumprimento das normas estabelecidas pela Portaria GM/MS nº 184/2011, vigente à época, que dispõe sobre o Programa Farmácia Popular do Brasil.
8. De acordo com o Relatório de Auditoria nº 15579 do Denasus e seus anexos (peça 2-3) , foram constatadas irregularidades que representavam R$ 80.716,74, em valores históricos. 
9. Foram constatadas, no referido Relatório, as seguintes irregularidades:
9.1.     Falta e/ou falha na documentação comprobatória de dispensações de medicamentos do Programa Farmácia Popular do Brasil, caracterizada por:
a) registro de dispensação de medicamentos sem notas fiscais que comprovem sua aquisição, contrariando o disposto nos arts. 27, 43 e 44 da Portaria GM/MS nº 184/2011, vigente à época das dispensações. Evidência: constatação 379733, 379734, 379736, 379740, 379746, 379753, 379755, 379758 e 379762 (peça 2, p. 5-10) ;
b) não apresentação das cópias dos cupons fiscais e vinculados solicitados, contrariando o disposto nos arts. 26 e 43 da Portaria GM/MS nº 184/2011, vigente à época das dispensações. Evidência: constatação 379764 (peça 2, p. 10) ;
c) registro de dispensação de medicamento para usuária que declarou não ter adquirido, contrariando o disposto nos arts. 24, 27 e 44 da Portaria GM/MS nº 184/2011, vigente à época das dispensações. Evidência: constatação 379767 (peça 2, p. 11) ;
10. O detalhamento do débito apurado pelo Denasus consta da peça 2, p. 12-16. 
11. Diante das constatações o Denasus deu oportunidade de defesa aos responsáveis, em obediência aos princípios constitucionais que asseguram o direito ao contraditório e à ampla defesa, como demonstram as notificações expedidas em 14/7/2015, 23/9/2015, 23/2/2016 e 2/3/2016 (peça 7, p. 1-10) , inclusive com edital publicado em 21/10/2015 (peça 7, p. 4) . Conforme cita o Relatório de Auditoria nº 15579, os responsáveis não apresentaram justificativa. 
12. Superada a fase de defesa administrativa, foram emitidas notificações de cobrança pela Secretaria Executiva do FNS aos responsáveis, em ofícios emitidos em 17/8/2016 (peça 7, p. 11-14) . Constam dos autos os avisos que comprovam o recebimento das comunicações (peça 10-12) .
13. Assim, o motivo que levou à instauração da presente Tomada de Contas Especial está materializado por prejuízo causado pela sociedade empresária Drogaria Oliveira Simi Ltda. ao Programa Farmácia Popular do Brasil, no valor histórico de R$ 80.716,74, no período de 14/3/2012 a 27/3/2012, tendo em vista irregularidades que contrariaram as normas vigentes à época, especialmente a Portaria GM/MS nº 184/2011, frente às constatações apontadas no Relatório de Auditoria nº 15579 do Denasus (peça 2) e consolidadas na Matriz de Responsabilização acostada pelo órgão instaurador (peça 22) .
14. Com base no Relatório de Auditoria do Denasus e com fundamento na IN/TCU 71/2012, alterada pela IN/TCU 76/2016 e DN/TCU 155/2016, o Fundo Nacional de Saúde autorizou a instauração de Tomada de Contas Especial (peça 1) .
15. O Relatório Completo do Tomador de Contas Especial nº 578/2018 (peça 23) registra a apuração de fatos, a quantificação do dano, bem como a identificação dos responsáveis, nos termos do art. 2º da IN TCU 71/2012.
16. Registra, ainda, que foi dada oportunidade de defesa aos responsáveis, conforme as notificações relacionadas no item '5' do relatório do tomador, expedidas visando a regularização das contas e o ressarcimento do dano (peça 23, p. 3-4) . Conforme item '6' do mesmo relatório, os responsáveis não apresentaram justificativas, após a emissão do Relatório de Auditoria (peça 23, p. 4-5) . 
17. O Tomador de Contas Especial, em seu Relatório nº 578/2018 (peça 23) , chegou às mesmas conclusões quanto às irregularidades apuradas pelo Denasus no Relatório de Auditoria nº 15579 (peça 2) . 
18. Por fim, o tomador de contas concluiu pela responsabilização da sociedade empresária Drogaria Oliveira Simi Ltda. solidariamente com o Sr. Pedro Henrique Persilva Fernandes e a Sra. Marina Yurie Miwa, quantificando-se o débito no valor de R$ 131.570,54, atualizado em 23/7/2018 (peça 23, p. 1) . A inscrição em conta de responsabilidade, no SIAFI, foi efetuada mediante a Nota de Lançamento de Sistema nº 2018NS033732, de 23/7/2018 (peça 21) .
19. Uma vez concluída a TCE no âmbito do Fundo Nacional de Saúde, esta foi remetida ao Ministério da Transparência e Controladoria-Geral da União, o qual emitiu o Relatório de Auditoria nº 965/2018 (peça 24) , que anui com as conclusões do Relatório de Auditoria nº 15579 do Denasus (peça 2) e Relatório de Tomada de Contas Especial nº 578/2018 (peça 23) , registrando que as medidas adotadas foram adequadas, exceto em relação à morosidade dos procedimentos, uma vez que os repasses ocorreram entre 2011 e 2012, enquanto que a apuração conclusiva data de 20/8/2015. 
20. Diante disso, a Secretaria de Controle Interno certificou a irregularidade das contas (peça 25) , acompanhado do parecer do dirigente do órgão de controle interno (peça 26) , tendo o Ministro de Estado da Saúde Substituto, Sr. João Gabbardo dos Reis, registrado o conhecimento das conclusões daquele órgão de controle interno (peça 27) . 
21. Autuada no TCU em 23/10/2019, foi realizada Instrução Preliminar com proposta de citação (peça 31) do estabelecimento comercial Drogaria Oliveira Simi Ltda. (CNPJ 08.227.061/0001-06) e do Sr. Pedro Henrique Persilva Fernandes (CPF XXX.054.236-XX) , proposta essa que obteve parecer favorável da Subunidade (peça 32) e da Unidade (peça 33) . 
22. Os responsáveis foram citados por meio dos ofícios:
estabelecimento comercial Drogaria Oliveira Simi Ltda.: 14801/2019 (peça 37) , tendo tomado ciência no dia 9/1/2020, conforme atesta o AR constante da peça 38; 
Sr. Pedro Henrique Persilva Fernandes: 14800/2019 (peça 36) , 6369/2020 (peça 41) e 6370/2020 (peça 42) , tendo tomado ciência no dia 12/3/2020, conforme atesta o AR constante da peça 43;
23. Apesar de os responsáveis terem sido devidamente citados, não atenderam à citação e não se manifestaram quanto às irregularidades verificadas.
24. No dia 13/5/2020, foi juntado despacho de conclusão das comunicações processuais, informando que as providências inerentes às comunicações processuais foram concluídas com validade da ciência dos responsáveis (peça 45) .
ANÁLISE DOS PRESSUPOSTOS DE PROCEDIBILIDADE DA IN/TCU 71/2012
Prejuízo ao Contraditório e Ampla Defesa
25. Verifica-se que não há prejuízo ao contraditório e ampla defesa, uma vez que não houve o transcurso de mais de dez anos desde o fato gerador sem que tenha havido a notificação dos responsáveis pela autoridade administrativa federal competente (art. 6º, inciso II, c/c art. 19 da IN/TCU 71/2012, modificada pela IN/TCU 76/2016) , pois os recursos transferidos e as despesas impugnadas referem-se ao exercício de 2012, e os responsáveis foram notificados sobre as irregularidades pela autoridade administrativa competente em 14/7/2015, 23/9/2015, 23/2/2016 e 2/3/2016 (peça 7, p. 1-10) , fato também verificado pelo tomador de contas nos itens '5' e '6' do Relatório de Tomada de Contas Especial nº 578/2018 (peça 23, p. 3-5) .
Valor de Constituição da TCE
26. Verifica-se, também, que o valor atualizado do débito apurado (sem juros) em 1/1/2017 é de R$ 111.981,70, portanto superior ao limite mínimo de R$ 100.000,00, na forma estabelecida conforme os arts. 6º, inciso I, e 19 da IN/TCU 71/2012, modificada pela IN/TCU 76/2016.
VERIFICAÇÃO DA EXISTÊNCIA DE OUTROS DÉBITOS
27. Em atenção ao comando contido no item 9.4 do Acórdão 1772/2017-TCU-Plenário, de relatoria do Exmo. Ministro-Substituto Augusto Sherman Cavalcanti, e em atendimento ao disposto no art. 6º, § 1º, da Instrução Normativa TCU 71/2012, informa-se que não foi constatada a existência de outros débitos imputáveis aos responsáveis arrolados nestes autos em demais processos em tramitação no Tribunal. 
EXAME TÉCNICO
Esgotamento da via administrativa do Ministério da Saúde para ressarcimento do dano
28. Preliminarmente, oportuno consignar que, nos termos do art. 23, § 1º, do Decreto 7.827/2012, que regulamenta a Lei Complementar 141/2012, e item 9.3.5.2 do Acórdão 1072/2017-TCU-Plenário (Relator Min. Bruno Dantas) , foram esgotadas, na via administrativa de controle interno do Ministério da Saúde, as medidas para ressarcimento do dano, conforme notificações aos responsáveis em 17/8/2016 (peça 7, p. 11-14) .
Caracterização das irregularidades geradoras do dano ao erário
29. Extrai-se da situação sintetizada na seção 'histórico' desta instrução que o tomador de contas identificou como ilícito gerador do dano as seguintes irregularidades, o que teria ocasionado um prejuízo de R$ 80.716,74:
29.1. Falta e/ou falha na documentação comprobatória de dispensações de medicamentos do Programa Farmácia Popular do Brasil, caracterizada por
a) Ocorrência 1: registro de dispensação de medicamentos sem notas fiscais que comprovem sua aquisição;
Dispositivos violados: arts. 27, 43 e 44 da Portaria GM/MS nº 184/2011, vigente à época;
Responsáveis: Drogaria Oliveira Simi Ltda. e Sr. Pedro Henrique Persilva Fernandes, sócio administrador desde 17/6/2011;
Condutas: registrar a dispensação de medicamentos sem notas fiscais que comprovem sua aquisição;
Evidência:  Constatações 379733, 379734, 379736, 379740, 379746, 379753, 379755, 379758 e 379762 do Relatório de Auditoria nº 15579 do Denasus (peça 2, p. 5-10) 
b) Ocorrência 2: não apresentação das cópias dos cupons fiscais e vinculados solicitados;
Dispositivos violados: art. 26 e 43 da Portaria GM/MS nº 184/2011, vigente à época;
Responsáveis: Drogaria Oliveira Simi Ltda. e Sr. Pedro Henrique Persilva Fernandes, sócio administrador desde 17/6/2011;
Condutas: não apresentar as cópias dos cupons fiscais e vinculados solicitados;
Evidência: Constatação 379764 do Relatório de Auditoria nº 15579 do Denasus (peça 2, p. 10) ;
c) Ocorrência 3: registro de dispensação de medicamento para usuária que declarou não ter adquirido;
Dispositivos violados: art. 24, 27 e 44 da Portaria GM/MS nº 184/2011, vigente à época;
Responsáveis: Drogaria Oliveira Simi Ltda. e Sr. Pedro Henrique Persilva Fernandes, sócio administrador desde 17/6/2011;
Condutas: registrar a dispensação de medicamento para usuária que declarou não ter adquirido;
Evidência: Constatação 379767 do Relatório de Auditoria nº 15579 do Denasus (peça 2, p. 11) ;
30. Ressalte-se que, na lista das ocorrências acima, a Sra. Marina Yurie Miwa foi excluída da relação de responsáveis por não deter poderes de administração na sociedade empresária Drogaria Oliveira Simi Ltda., conforme se verifica na base de dados da Receita Federal do Brasil (peça 29) . Conforme Contrato Social, competia a ela superintender as atividades apenas quanto ao aspecto técnico (peça 5-6) . Quando da instrução de mérito será proposta a sua exclusão definitiva.
31. Conforme discorrido a seguir no tópico desta peça instrutória intitulado 'Responsabilização da Pessoa Física dos Sócios e Dirigentes dos Estabelecimentos Comerciais e Individualização das Condutas', está devidamente caracterizada a responsabilidade de cada pessoa, física e jurídica, incluída na relação de responsáveis desta tomada de contas especial, tendo em vista a natureza jurídica da farmácia ou drogaria, bem como o papel que as pessoas físicas exerciam  à frente do negócio.
Responsabilização da Pessoa Física dos Sócios e Dirigentes dos Estabelecimentos Comerciais e Individualização das Condutas
32. Devido ao caráter convenial conferido à relação entre o poder público e o particular no âmbito do Programa Farmácia Popular do Brasil, conforme art. 2º das Portarias GM/MS nº 184/2011, 971/2012 e 111/2016, a jurisprudência do TCU tem se solidificado no sentido de que sejam responsabilizados, além da pessoa jurídica, também seus administradores, pessoalmente, a comprovar a regular aplicação dos recursos públicos desse programa submetidos às suas decisões. Nesse diapasão, acerca das irregularidades constatadas na execução do PFPB, julgados recentes do TCU, a exemplo dos Acórdão 3796/2020-TCU-Primeira Câmara (rel. Min. VITAL DO RÊGO) , 2395/2020 - Primeira Câmara (rel. Min. WEDER DE OLIVEIRA) , e 2386/2020 - Primeira Câmara (rel. Min. AUGUSTO SHERMAN) , têm responsabilizado a pessoa jurídica da farmácia/drogaria credenciada em solidariedade com a pessoa física dos seus administradores, não pelo instituto da desconsideração da personalidade jurídica, mas pela obrigação de prestar contas decorrente da natureza convenial da relação jurídica estabelecida. 
33. Sobre o assunto é claro o voto condutor do Acórdão 5259/2018-TCU-Primeira Câmara, rel. Min. VITAL DO RÊGO:
Com relação à matéria de fato, como bem ressaltou o MPTCU, a norma que instituiu o PFPB (art. 2º, inciso II, da Portaria 184/2011, sucedido pelo art. 2º, inciso II, Portaria 111/2016) atribuiu ao programa, expressamente, a natureza de convênio, por meio do qual é outorgado ao particular (farmácia ou drogaria integrante da rede privada) a gestão de recursos públicos. Assim, ao assumir voluntariamente o múnus público de gestão de recursos do PFPB, o particular se submete à obrigação de prestar contas, conforme disposto no artigo 70, parágrafo único, da Constituição, e, eventual responsabilização em caso mau uso dos recursos geridos, consoante dispõe o artigo 71, inciso II, da CF/1988.
Nesse contexto, compartilho o entendimento do MPTCU, no sentido de que, ao se considerar a gestão de recursos públicos no âmbito de uma pessoa jurídica de direito privado, as decisões das pessoas naturais administradoras dessa pessoa jurídica determinam a destinação a ser dada àqueles recursos públicos. Isso faz com que, além da pessoa jurídica, também seus administradores sejam obrigados, pessoalmente, a comprovar a regular aplicação dos recursos públicos submetidos às suas decisões, a exemplo do que deliberou esta Corte no Acórdão 8969/2016-TCU-Segunda Câmara (Rel. Min. Raimundo Carreiro) .
34. Dessa forma, nos casos em que o estabelecimento comercial farmacêutico é uma sociedade limitada (Ltda.) , devem ser chamados aos autos a pessoa jurídica em solidariedade com a (s) pessoa (s) física (s) do (s) sócio (s) -administrador (es) , com suas responsabilidades restritas aos períodos de administração. Da mesma forma ocorre nos casos em que o estabelecimento comercial farmacêutico é uma empresa individual de responsabilidade limitada (Eireli) , nos quais devem ser chamados aos autos a pessoa jurídica em solidariedade com a pessoa física do dirigente.
35. O caso concreto tratado nesta TCE envolve o estabelecimento comercial Drogaria Oliveira Simi Ltda. (CNPJ 08.227.061/0001-06) , constituído sob a natureza jurídica de sociedade por quotas de responsabilidade limitada, devendo assim serem responsabilizados também os seus sócios administradores constantes do quadro societário à época das ocorrências, tratando-se, no caso em tela, apenas do Sr. Pedro Henrique Persilva Fernandes (CPF XXX.054.236-XX) , sócio administrador desde 17/6/2011.
36. Embora o instaurador da TCE tenha responsabilizado também a Sra. Marina Yurie Miele, ela foi excluída da relação processual por não deter poderes de administração.
37. Em consulta ao sistema de Cadastro Nacional de Pessoa Jurídica da Receita Federal do Brasil, verifica-se que a situação cadastral da empresa Drogaria Oliveira Simi Ltda. (CNPJ 08.227.061/0001-06) se encontra como 'inapta', por omitir declarações (peça 30) . 
38. Assim, apesar de extinta, como a dissolução não se deu de forma regular, deverão ser responsabilizados a sociedade empresária Drogaria Oliveira Simi Ltda. (CNPJ 08.227.061/0001-06) e os sócios administradores constantes do quadro societário à época das ocorrências, se tratando, no caso em tela, do Sr. Pedro Henrique Persilva Fernandes (CPF XXX.054.236-XX) , sócio administrador desde 17/6/2011.
39. Considerando os ilícitos acima identificados, a imputação de responsabilidade atende aos pressupostos estabelecidos na jurisprudência desta Corte de Contas. Com efeito, há elementos para individualizar as condutas, o nexo de causalidade entre estas e as irregularidades geradoras do dano e está caracterizada a atuação, no mínimo culposa, dos responsáveis, conforme resumido na matriz de responsabilização anexa a esta instrução e demonstrado na descrição das ocorrências listadas no tópico retro 'Caracterização das Irregularidades Geradoras do Dano ao Erário'.
40. Encontram-se, dessa forma, elementos probatórios nos autos que autorizam a responsabilização da sociedade empresária Drogaria Oliveira Simi Ltda. e do Sr. Pedro Henrique Persilva Fernandes, na condição de sócio administrador.  
41. Na seara do Direito Financeiro, é cediço que cabe aos responsáveis demonstrar, por meio da documentação exigida nos normativos do PFPB, a boa e regular aplicação dos recursos públicos federais geridos no âmbito do referido programa, ainda que tais recursos financeiros lhes tenham sido repassados posteriormente à dispensação dos medicamentos, pois fora feito com base nas informações prestadas pelo estabelecimento comercial farmacêutico à luz das exigências previamente estabelecidas e aceitas pelo ente privado. 
42. Cabia às pessoas aqui responsabilizadas comprovar, por meio de documentos hábeis (notas fiscais de entrada, receitas médicas, cupons vinculados, cupons fiscais etc) , que as dispensações de medicamentos respeitaram os normativos do programa.
Citações
43. Em cumprimento ao Despacho do Secretário da Secex-TCE (peça 33) , foi promovida a citação dos responsáveis por meio dos ofícios:
estabelecimento comercial Drogaria Oliveira Simi Ltda.: 14801/2019 (peça 37) , tendo tomado ciência no dia 9/1/2020, conforme atesta o AR constante da peça 38; 
Sr. Pedro Henrique Persilva Fernandes: 14800/2019 (peça 36) , 6369/2020 (peça 41) e 6370/2020 (peça 42) , tendo tomado ciência no dia 12/3/2020, conforme atesta o AR constante da peça 43.
Revelia dos responsáveis
44. Apesar de os responsáveis terem sido devidamente citados, não atenderam à citação e não se manifestaram quanto às irregularidades verificadas.
45. Transcorrido o prazo regimental fixado e mantendo-se inertes os aludidos responsáveis, impõe-se que sejam considerados revéis, dando-se prosseguimento ao processo, de acordo com o art. 12, § 3º, da Lei 8.443/1992.
46. Nos processos do TCU, a revelia não leva à presunção de que seriam verdadeiras todas as imputações levantadas contra os responsáveis, diferentemente do que ocorre no processo civil, em que a revelia do réu opera a presunção da verdade dos fatos narrados pelo autor. Dessa forma, a avaliação da responsabilidade do agente não pode prescindir da prova existente no processo ou para ele carreada.
47. Ao não apresentar defesa, os responsáveis deixaram de produzir prova da regularidade dos atos que praticaram, em afronta às normas que impõem a obrigação legal àqueles que gerem recursos públicos, sempre que demandados pelos órgãos de controle, apresentar os documentos que demonstrem a correta utilização das verbas públicas, a exemplo do contido no art. 93 do Decreto-Lei 200/67: 'Quem quer que utilize dinheiros públicos terá de justificar seu bom e regular emprego na conformidade das leis, regulamentos e normas emanadas das autoridades administrativas competentes.' 
48. Mesmo as alegações de defesa não sendo apresentadas, considerando o princípio da verdade real que rege esta Corte, procurou-se buscar, em eventuais manifestações dos responsáveis na fase interna desta Tomada de Contas Especial, se havia algum argumento que pudesse ser aproveitado a seu favor. 
Culpabilidade
49. No âmbito do TCU, é considerado de boa-fé o responsável que, embora tenha concorrido para o dano ao erário ou outra irregularidade, seguiu as normas pertinentes, os preceitos e os princípios do direito. A análise, portanto, é feita sob o ponto de vista objetivo, sem que seja necessária a comprovação de má-fé (dolo) , mas apenas da ausência de boa-fé objetiva (Acórdão 7936/2018-TCU-Segunda Câmara, rel. Min. Augusto Sherman) .
50. Dessa forma, não é possível atestar a boa-fé dos responsáveis, já que o dano decorreu justamente do descumprimento das normas e princípios do Programa Farmácia Popular do Brasil - PFPB. É possível afirmar que os responsáveis tinham consciência da ilicitude dos atos, haja vista terem assinado termo de adesão no qual requereram a habilitação nas condições estabelecidas pela Portaria que rege o Programa, da qual declararam expressamente estarem cientes de todo o conteúdo e exigências, as quais aceitaram e se comprometeram a cumprir.
Verificação do Prazo de Prescrição da Pretensão Punitiva
51. Observa-se não ter ocorrido a prescrição da pretensão punitiva por parte do TCU que, nos termos do entendimento firmado no Acórdão 1441/2016-TCU-Plenário (Rel. Ministro Benjamin Zymler) , subordina-se ao prazo geral de prescrição indicado no art. 205 do Código Civil, qual seja, dez anos contados a partir da data de ocorrência da irregularidade sancionada, nos termos do art. 189 do Código Civil. As irregularidades discutidas nesta TCE ocorreram no exercício de 2012, bem como houve interrupção do prazo prescricional, em 10/12/2019, em função do ato que determinou as citações (peça 33) , portanto há menos de 10 anos, não restando caracteriza a prescrição da pretensão punitiva.
CONCLUSÃO
52. Diante da revelia da empresa Drogaria Oliveira Simi Ltda. e do Sr. Pedro Henrique Persilva Fernandes, e inexistindo nos autos elementos que permitam concluir pela ocorrência de boa-fé ou de outros excludentes de culpabilidade em sua conduta, propõe-se que suas contas sejam julgadas irregulares e que os responsáveis sejam condenados em débito, bem como aplicada a multa prevista no art. 57 da Lei 8.443/1992.
53. Propõe-se excluir da relação de responsáveis a Sra. Marina Yurie Miwa (CPF XXX.679.436-XX) , por não deter poderes de administração no período das ocorrências.
54. Por fim, inexistindo nos autos elementos que demonstrem a boa-fé dos responsáveis ou a ocorrência de outros excludentes de culpabilidade, conforme exposto na seção 'Culpabilidade', devem suas contas ser, desde logo, julgadas irregulares, nos termos do art. 202, § 6º, do Regimento Interno/TCU, procedendo-se à sua condenação em débito e à aplicação da multa prevista no art. 57 da Lei 8.443/1992.
PROPOSTA DE ENCAMINHAMENTO
55. Diante do exposto, submetem-se os autos à consideração superior, propondo:
excluir da relação de responsáveis a Sra. Marina Yurie Miwa (CPF XXX.679.436-XX) por não deter poderes de administração no estabelecimento comercial Drogaria Oliveira Simi Ltda. (CNPJ 08.227.061/0001-06) à época das ocorrências; 
considerar revéis, para todos os efeitos, o estabelecimento comercial Drogaria Oliveira Simi Ltda. (CNPJ 08.227.061/0001-06) , e o Sr. Pedro Henrique Persilva Fernandes (CPF XXX.054.236-XX) , dando-se prosseguimento ao processo, nos termos do art. 12, § 3º, da Lei 8.443/1992 c/c o art. 202, § 8º, do RI/TCU;
com fundamento nos arts. 1º, inciso I, 16, inciso III, alíneas 'b' e 'c' da Lei 8.443/1992 c/c os arts. 19 e 23, inciso III, da mesma Lei, e com arts. 1º, inciso I, 209, inciso IV, 210 e 214, inciso III, do Regimento Interno, que sejam julgadas irregulares as contas do estabelecimento comercial Drogaria Oliveira Simi Ltda. (CNPJ 08.227.061/0001-06) , e do Sr. Pedro Henrique Persilva Fernandes (CPF XXX.054.236-XX) , e condená-los, solidariamente, ao pagamento das quantias a seguir especificadas, com a fixação do prazo de quinze dias, a contar das notificações, para comprovarem, perante o Tribunal (art. 214, inciso III, alínea 'a', do Regimento Interno) , o recolhimento das dívidas aos cofres do Fundo Nacional de Saúde, atualizadas monetariamente e acrescidas dos juros de mora, calculados a partir das datas discriminadas, até a data dos recolhimentos, na forma prevista na legislação em vigor, abatendo-se, na oportunidade, os valores já ressarcidos:
	DATA DA OCORRÊNCIA
	VALOR ORIGINAL (R$) 
	D/C

	09/12/2011
	7.040,7
	D

	30/12/2011
	8295
	D

	08/02/2012
	13,77
	D

	08/02/2012
	9.882,45
	D

	14/03/2012
	9.252,87
	D

	14/03/2012
	13,77
	D

	27/03/2012
	13,77
	D

	27/03/2012
	9.714,54
	D

	27/04/2012
	13,77
	D

	27/04/2012
	11.019,6
	D

	13/06/2012
	7.979,7
	D

	14/06/2012
	1.764,18
	D

	26/07/2012
	4614
	D

	27/07/2012
	1.336,5
	D

	23/08/2012
	8.024,7
	D

	24/08/2012
	1.737,45
	D

aplicar ao estabelecimento comercial Drogaria Oliveira Simi Ltda. (CNPJ 08.227.061/0001-06) , e ao Sr. Pedro Henrique Persilva Fernandes (CPF XXX.054.236-XX) , individualmente, a multa prevista no art. 57 da Lei 8.443/1992 c/c o art. 267 do Regimento Interno, com a fixação do prazo de quinze dias, a contar das notificações, para comprovarem, perante o Tribunal (art. 214, inciso III, alínea 'a', do Regimento Interno) , o recolhimento das dívidas aos cofres do Tesouro Nacional, atualizadas monetariamente desde a data do acórdão até a dos efetivos recolhimentos, se forem pagas após o vencimento, na forma da legislação em vigor;
autorizar, desde logo, nos termos do art. 28, inciso II, da Lei 8.443/1992, a cobrança judicial das dívidas, caso não atendidas as notificações;
autorizar, desde logo, com fundamento no art. 26, da Lei 8.443/1992 c/c o art. 217, do Regimento Interno do TCU, caso seja do interesse dos responsáveis, o parcelamento das dívidas em até 36 parcelas, incidindo, sobre cada uma, os encargos legais devidos, sem prejuízo de alertá-los de que, caso optem por essa forma de pagamento, a falta de comprovação do recolhimento de qualquer parcela implicará o vencimento antecipado do saldo devedor, nos termos do art. 26, parágrafo único, e 59, da Lei 8.443/1992 c/c o art. 217, § 2º, do Regimento Interno do TCU;
encaminhar cópia da deliberação ao Procurador-Chefe da Procuradoria da República em Minas Gerais, nos termos do § 3º do art. 16 da Lei 8.443/1992 c/c o § 7º do art. 209 do Regimento Interno do TCU, para adoção das medidas cabíveis; e comunicar-lhe que o relatório e o voto que a fundamentarem podem ser acessados por meio do endereço eletrônico www.tcu.gov.br/acordaos e que, caso haja interesse, o Tribunal pode enviar-lhe cópia desses documentos sem qualquer custo."   
2.	       O MP/TCU, representado pelo procurador Rodrigo Medeiros de Lima, manifestou-se de acordo com a instrução[footnoteRef:3]: [3:  Peça 49.] 
	"Este representante do Ministério Público de Contas da União alinha-se, no essencial, à proposta de encaminhamento formulada pela Secretaria de Controle Externo de Tomada de Contas Especial (SecexTCE) , em pareceres uniformes (peça 46-48) , deixando de acatar o trecho em que aconselha a exclusão processual da Sra. Marina Yurie Miwa - consoante registrado na instrução técnica, ela não detinha poderes de administração no estabelecimento comercial Drogaria Oliveira Simi Ltda. à época das ocorrências -, porquanto desnecessária, uma vez que a aludida pessoa natural não chegou a ser citada nestes autos, propondo, desta feita, substituir o item 'a' da proposta de encaminhamento por orientação para que se retire o nome da Sra. Marina Yurie Miwa dos registros eletrônicos do presente feito, nos seguintes termos:
a) excluir a Sra. Marina Yurie Miwa (CPF XXX.679.436-XX) dos registros eletrônicos deste processo junto aos sistemas informatizados do Tribunal de Contas da União;"
É o relatório.

não há.

Procurador Rodrigo Medeiros de Lima.

TOMADA DE CONTAS ESPECIAL. PROGRAMA FARMÁCIA POPULAR DO BRASIL. IRREGULARIDADES NA APLICAÇÃO DOS RECURSOS. CITAÇÃO. REVELIA. CONTAS IRREGULARES. DÉBITO. MULTA.

TOMADA DE CONTAS ESPECIAL (TCE)

Secretaria de Controle Externo de Tomada de Contas Especial (Secex-TCE).

Em exame, processo de tomada de contas especial instaurada pelo Fundo Nacional de Saúde/Ministério da Saúde (FNS/MS) , em desfavor da sociedade empresária Drogaria Oliveira Simi Ltda., localizada no município de Belo Horizonte/MG, solidariamente com o Sr. Pedro Henrique Persilva Fernandes e a Sra. Marina Yurie Miwa, devido à aplicação irregular de recursos do Sistema Único de Saúde (SUS) no âmbito do Programa Farmácia Popular do Brasil - Aqui Tem Farmácia Popular (PFPB) , no período de 1º/10/2011 a 30/6/2012, o que teria ocasionado prejuízo de R$ 80.716,74, em valores históricos, aos cofres do FNS.
A TCE originou-se de constatações do Departamento Nacional de Auditoria do SUS (Denasus) em procedimento fiscalizatório realizado em junho de 2015 com a finalidade de avaliar o cumprimento das normas estabelecidas pela Portaria GM/MS 184/2011, vigente à época.
De acordo com o relatório de auditoria 15579 do Denasus[footnoteRef:2], foram constatadas falhas na documentação comprobatória de dispensações de medicamentos do PFPB, em desacordo com o normativo do MS que dispunha sobre o programa, e que representaram R$ 80.716,74 em valores históricos: a) registro de dispensação de medicamentos sem notas fiscais que comprovem sua aquisição (arts. 27, 43 e 44) ; b) não apresentação das cópias dos cupons fiscais e vinculados solicitados (arts. 26 e 43) ; c) registro de dispensação de medicamento para usuária que declarou não ter adquirido (arts. 24, 27 e 44) . [2:  Peça 2-3.] 
Foi oportunizada, tanto na via administrativa quanto na fase interna da TCE[footnoteRef:3], pelo Ministério da Saúde, ampla oportunidade de defesa aos responsáveis Drogaria Oliveira Simi Ltda., Sr. Pedro Henrique Persilva Fernandes e Sra. Marina Yurie Miwa, mas não foram apresentadas justificativas para as constatações identificadas.  [3:  Peça 7, p. 1-4; 23, p. 3-4.] 
No Tribunal, foram igualmente citados a Drogaria Oliveira Simi Ltda. e o Sr. Pedro Henrique Persilva Fernandes pelas mesmas ocorrências constatadas pelo Denasus. A Secex-TCE afastou a responsabilidade da Sra. Marina Yurie Miwa ao concluir que ela não detinha poderes de administração na sociedade empresária em tela. Segundo a unidade instrutiva, "conforme contrato social, competia a ela superintender as atividades apenas quanto ao aspecto técnico[footnoteRef:4]". [4:  Peça 5-6.] 
Embora devidamente citados, os responsáveis não atenderam à citação e não se manifestaram quanto às irregularidades verificadas.
Diante da revelia da empresa Drogaria Oliveira Simi Ltda. e do Sr. Pedro Henrique Persilva Fernandes, e inexistindo nos autos elementos que permitam concluir pela ocorrência de boa-fé ou de outros excludentes de culpabilidade em suas condutas, a unidade instrutiva propõe que as contas dos responsáveis sejam julgadas irregulares e que sejam condenados em débito, bem como aplicada a multa prevista no art. 57 da Lei 8.443/1992. A Secex-TCE propõe, ainda, a exclusão da Sra. Marina Yurie Miwa da relação de responsáveis.
O MP/TCU alinha-se, no essencial, à proposta de encaminhamento formulada pela Secex-TCE, deixando de acatar o trecho em que aconselha a exclusão processual da Sra. Marina Yurie Miwa, porquanto desnecessária, uma vez que a aludida pessoa natural não chegou a ser citada nestes autos. Propõe apenas que a responsável tenha seu nome retirado dos registros eletrônicos deste processo junto aos sistemas informatizados do Tribunal de Contas da União.
II
Incidem sobre os responsáveis os efeitos da revelia, dando-se prosseguimento ao processo, nos termos do art. 12, § 3º, da Lei 8.443/1992.
Tendo em vista a inexistência nos autos de elementos capazes de comprovar a boa e regular aplicação dos recursos, acolho integralmente a proposta da unidade instrutiva, endossada pelo MP/TCU.
No âmbito deste Tribunal, a responsabilização recaiu solidariamente sobre a empresa e seu sócio administrador.
Tal entendimento encontra respaldo na interpretação de que as avenças firmadas com a rede privada de farmácias e drogarias possuiriam caráter de convênio, conforme definido no art. 2º, II, da Portaria GM/MS 184/2011, que dispõe sobre o Programa Farmácia Popular do Brasil, sendo outorgada ao particular (farmácias e/ou drogarias particulares) a gestão de recursos:
"Art. 2º O PFPB consiste na disponibilização de medicamentos e/ou correlatos à população, pelo Ministério da Saúde (MS) , por meio dos meios descritos abaixo: 
 (...) 
II - o 'Aqui Tem Farmácia Popular', constituído por meio de convênios com a rede privada de farmácias e drogarias."
Assim, uma vez transferida ao ente particular a gestão de recursos do programa, ele passa a ter a obrigação de prestar contas dos montantes repassados, nos termos do art. 70, parágrafo único, da Constituição Federal, submetendo-se à responsabilização, em caso de irregularidades, conforme o art. 71, II, daquela lei maior.
Nesse contexto, ao se considerar a gestão de valores públicos por uma pessoa jurídica de direito privado, as decisões de seus administradores determinam a destinação a ser dada àqueles recursos. 
Isso acarreta que, além da pessoa jurídica, também seus administradores devem, pessoalmente, comprovar a regular aplicação dos recursos públicos submetidos às suas decisões, a exemplo do que deliberou esta Corte nos Acórdão 3796/2020-TCU-Primeira Câmara (relator ministro Vital do Rêgo) , 2386/2020 - 1ª Câmara (relator ministro-substituto Augusto Sherman) e 2395/2020 - 1ª Câmara, da minha relatoria.
Todos esses julgados têm responsabilizado a farmácia/drogaria credenciada em solidariedade com a pessoa física dos seus administradores, não pelo instituto da desconsideração da personalidade jurídica, mas pela obrigação de prestar contas decorrente da natureza convenial da relação jurídica estabelecida. 
No mesmo sentido, transcrevo trecho do voto condutor do Acórdão 5259/2018-TCU-Primeira Câmara, da relatoria do ministro Vital do Rêgo:
"Com relação à matéria de fato, como bem ressaltou o MPTCU, a norma que instituiu o PFPB (art. 2º, inciso II, da Portaria 184/2011, sucedido pelo art. 2º, inciso II, Portaria 111/2016) atribuiu ao programa, expressamente, a natureza de convênio, por meio do qual é outorgado ao particular (farmácia ou drogaria integrante da rede privada) a gestão de recursos públicos. Assim, ao assumir voluntariamente o múnus público de gestão de recursos do PFPB, o particular se submete à obrigação de prestar contas, conforme disposto no artigo 70, parágrafo único, da Constituição, e, eventual responsabilização em caso mau uso dos recursos geridos, consoante dispõe o artigo 71, inciso II, da CF/1988.
Nesse contexto, compartilho o entendimento do MPTCU, no sentido de que, ao se considerar a gestão de recursos públicos no âmbito de uma pessoa jurídica de direito privado, as decisões das pessoas naturais administradoras dessa pessoa jurídica determinam a destinação a ser dada àqueles recursos públicos. Isso faz com que, além da pessoa jurídica, também seus administradores sejam obrigados, pessoalmente, a comprovar a regular aplicação dos recursos públicos submetidos às suas decisões, a exemplo do que deliberou esta Corte no Acórdão 8969/2016-TCU-Segunda Câmara (Rel. Min. Raimundo Carreiro) ."
No caso em comento, e considerando a revelia dos responsáveis, não foi afastada a responsabilidade do gestor e da drogaria credenciada pela integralidade do débito, em razão da aplicação irregular de recursos do SUS no âmbito do PFPB, no período de 1º/10/2011 a 30/6/2012, o que teria ocasionado um prejuízo de R$ 80.716,74, em valores históricos, aos cofres do FNS.
Não se operou na situação em exame a prescrição da pretensão punitiva, uma vez que as irregularidades ocorreram em 2011 e 2012, enquanto os atos de ordenação das citações ocorreram em 9/1/2020[footnoteRef:5], para a Drogaria Oliveira Simi Ltda., e 12/3/2020, para o Sr. Pedro Henrique Persilva Fernandes, tendo havido interrupção, em 10/12/2019, em função do ato que determinou as citações[footnoteRef:6] (peça 33) . Dessa forma, impõe-se a aplicação das multas previstas no art. 57 da Lei 8.443/1992.  [5:  Peça 38.]  [6:  Peça 33.] 
Diante do exposto, manifesto-me pela aprovação do acórdão que ora submeto à apreciação deste Colegiado.
TCU, Sala das Sessões Ministro Luciano Brandão Alves de Souza, em 6 de abril de 2021.
Weder de Oliveira
Relator